# 《企业会计准则解释第 4 号[征求意见稿]》

提问人：fanxu7788 时间：2010-05-20 11:58:06
企业会计准则解释第 4 号（征求意见稿） 　　一、企业集团内不同企业的股份支付交易应当如何进行会计处理？ 　　答：企业集团内发生的结算方和接受服务方不是同一企业的股份支付交易，结算企业以其自身权益工具结算的，应当将该股份支付交易作为权益结算的股份支付处理；以同一企业集团内其他企业的权益工具结算的，应当将该股份支付交易作为现金结算的股份支付处理。 　　接受服务企业应当区分有无结算义务进行处理，具有结算义务且授予本企业职工的是同一企业集团内其他企业权益工具的，应当将该股份支付交易作为现金结算的股份支付处理；没有结算义务或授予本企业职工的是本企业自身权益工具的，应当将该股份支付交易作为权益结算的股份支付处理。 　　企业于 2010 年 1 月 1 日及以后期间发生的同一企业集团内涉及不同企业的股份支付交易，适用于本规定。 　　二、同一控制下的企业合并中，合并方发生的审计、法律服务、评估咨询等中介费用，于发生时计入当期损益。非同一控制下的企业合并中，购买方发生的上述费用应当如何进行会计处理？ 购买方在购买日应当如何对企业合并中取得的可辨认资产、负债进行分类？ 　　答：非同一控制下的企业合并中，购买方发生的审计、法律服务、评估咨询等中介费用，应当于发生时计入当期损益。 　　在购买日，购买方应当根据企业会计准则的规定，结合有关合同条款、经营政策、并购政策相关因素，对企业合并中取得的可辨认资产、负债进行恰当的分类。购买方应当就被购买方的金融资产和金融负债的分类、套期关系的指定、混合工具的分拆等存在的相关条件进行复核、评价，判断是否需要按企业会计准则规定进行调整；租赁合同和保险合同的某些条款在购买日作了修订的，应作出相应的调整。 　　企业于 2010 年 1 月 1 日及以后期间发生的非同一控制下的企业合并交易，适用于本规定。 　　三、企业通过多次交易分步实现非同一控制下企业合并的，在合并财务报表中，应当如何对购买日之前已持有的被购买方部分股权所形成的资产进行会计处理？企业因部分处置股权投资或其他原因丧失了对原子公司的控制权的，在合并财务报表中，应当如何对剩余股权进行会计处理？ 　　答：企业通过多次交易分步实现非同一控制下的企业合并的，在每一单项交易发生时，应当确认投资形成的资产。
投资企业在持有被投资单位部分股权基础上通过追加投资取得控制权的，在合并财务报表中，对购买日之前已持有的被购买方的股权，应当按照购买日的公允价值进行重新计量，公允价值与其账面价值的差额计入当期损益；同时，其他综合收益中与在购买日之前持有的被购买方股权相关的部分（例如，可供出售金融资产公允价值变动计入资本公积），应当结转至当期损益。购买方应当在附注中披露其在购买日之前已持有的被购买方股权的公允价值、按照公允价值重新计量产生的相关利得或损失的金额。 　　企业因部分处置股权投资或其他原因丧失了对原子公司控制权的，在合并财务报表中，应当于丧失控制权日对剩余股权按照公允价值进行重新计量，公允价值与其账面价值之间的差额，计入当期损益。 　　企业于 2010 年 1 月 1 日以后期间发生的非同一控制下的企业合并交易，适用于本规定。 　　四、担保公司发生的担保业务，应当执行何种会计标准？ 　　答：担保公司发生的担保业务，应当按照《企业会计准则第 22 号--金融工具确认和计量》有关财务担保合同的相关规定进行会计处理，并按照《企业会计准则--应用指南》有关保险公司财务报表格式和附注等规定，结合担保公司实际情况，进行必要调整和补充后编制财务报表，并对外披露相关信息。 　　担保公司不再执行《担保企业会计核算办法》（财会[2005]17号）。 　　本解释发布前担保业务未按上述规定处理的，应当进行追溯调整，追溯调整不切实可行的除外。 　　五、企业发生的融资融券业务，应当执行何种会计标准？ 　　答：融资融券业务，是指证券公司向客户出借资金供其买入证券或者出借证券供其卖出，并由客户交存相应担保物的经营活动。企业发生的融资融券业务，分为融资业务和融券业务两类，一般包括资格审查、签订合同、开立账户、评估授信、融资融券交易、偿还资金或证券等环节。 　　关于融资业务，证券公司及其客户均应当按照《企业会计准则第 22 号--金融工具确认和计量》有关规定进行会计处理。证券公司融出的资金，应当确认应收债权，并按照合同约定确认利息收入；客户融入的资金，应当确认应付债务，并按照合同约定确认利息费用。
证券公司对客户融资融券并代客户买卖证券时，应当作为证券经纪业务进行会计处理。 　　企业（证券公司及其客户）发生的融资融券业务，应当按照《企业会计准则第 37 号--金融工具列报》有关规定披露相关会计信息。
请大家发表下意见。。。

回答人：chenyiwei
回复 楼主 fanxu7788 的帖子粗看了一下，对这个征求意见稿的反馈意见，可能更多地需要从宏观的思路角度考虑，而不能过多纠结于其中所列出的事项的具体会计处理方法。例如： 1 、本年度内国际准则最重大的变化无疑是 2008 年 1 月修订后的IAS27和IFRS3的生效，但除此之外也有新的IFRIC17和 18 。对这些新的解释公告，以及annual improvements等涉及的变动将如何处理？ 2 、征求意见稿仅有第二、三个问题是涉及了与新修订的IAS27和IFRS3的衔接问题的，但是其中仅收录了财政部认为比较重要的两个问题，对于IAS27和IFRS3很多修订，对实务上也可能产生较大的影响，对此问题如何考虑？如何体现“持续、全面的趋同和等效”？例如： －对“业务”的内涵和外延的进一步清晰化； －少数股权改称为“非控制权益”（NCI），并取消不能因超额亏损将少数股权减记到负数的限制； －取消“企业合并成本”概念而使用“consideration transferred”概念取代，可能会对个别报表层面的长期股权投资成本确定产生影响； －有条件地确认对应于少数股权的商誉（这一点在目前收购少数股权采用实体理论处理的情况下很重要）； －分步购买实现企业合并时商誉计算方法的改变； －很重要但经常被忽略的一条：IAS27(R)第 33 段中对于如何判断两项或多项交易是否存在关联（因而应当作为一个整体进行会计处理，即所谓linked transactions）的标准的指引。这一原则不仅仅适用于长期股权投资和企业合并，而且还会对其他各个会计领域都产生影响的，已经可以归属于会计基本概念框架的范畴。
总体来看，毕竟在国际准则体系下是重新发布了准则的，这些变化似乎不是靠两个问题解答就能够包容下来的。不清楚财政部对下一阶段准则体系建设和趋同、等效问题采取什么思路和步骤。个人猜想，自上个月“路线图”发布之后，财政部会计司的主要精力是否已经转移到全面参与国际准则的制定和修订（就像 5 月 7 日发布的新闻稿中所说的那样），对现有准则体系只是打算小修小补，维持大问题上不出现差异的状况，等着到 2012 年大改？或者还有一种可能性是：财政部会计司是否打算在年内对《企业会计准则讲解2008 》再次进行修订，将我提到的上面一些问题包含在 2010 年修订版中？